【裁判字號】    91,國,5
【裁判日期】    920815
【裁判案由】    國家損害賠償
【裁判全文】
臺灣桃園地方法院民事判決  九十一年度國字第五號
    原      告  丙○○
    兼
    訴訟代理人  甲○○
    被      告  桃園縣中壢市公所
    法定代理人  乙○○
    訴訟代理人  邱永祥律師
    複  代理人  陶曉慧        .
右當事人間國家損害賠償事件，本院判決如左：
    主    文
原告之訴及假執行之聲請均駁回。
訴訟費用由原告負擔。
    事    實
甲、原告方面：
一、聲明：
  (一)被告應給付原告丙○○新台幣（下同）四百八十六萬七千二百十二元，及自民國
    （下同）九十年十一月一日起至坐落中壢市○○段第三之一五四二地號土地被徵
    收發放補償費之日止，按月給付原告十一萬八千六百五十元。
  (二)被告應給付原告甲○○六十五萬八千零五元，及自九十年十一月一日起至坐落中
    壢市○○段第三之一五四二地號土地被徵收發放補償費之日止，按月給付原告甲○○十萬二千三百七十五元。
  (三)原告願供擔保請准宣告假執行。
二、陳述：
  (一)坐落桃園縣中壢市○○段第三之四四地號土地原為原告丙○○所有，被告未依法
    徵收該土地，即強行占用，開闢作為道路使用，經行政法院七十七年度判字第一
    四九四號判決撤銷被告暫緩徵收之行政處分，命另為適法之處分，被告於行政法
    院判決後將該地號土地逕為分割為桃園縣中壢市○○段三之四四地號土地及同段
    三之一五四二地號土地，於七十八年間就三之四四地號土地先辦理徵收補償，剩
    餘部分即同段三之一五四二地號土地（下稱系爭土地）則遲未辦理，嗣經桃園縣
    政府以八十六年府工字第一九五九八號文指示應予辦理，被告竟延宕迄今未辦理
    徵收補償，原告丙○○於九十年三月二十日將系爭土地應有部分四二一分之一九
    五出售予原告陳美枝，並於九十年四月十九日辦畢所有權移轉登記，原告二人分
    別因被告怠於執行徵收職務受有如下之利息損失：1.原告丙○○部分：依八十八
    年七月公告現值每平方公尺九萬元計算，自八十八年十一月一日起至九十年十月
    三十一日止依年息百分之五計算，原告丙○○計受有四百六十五萬零八百三十四
    元之利息損失，且自九十年十一月一日起每月仍繼續受有十一萬八千六百五十元
    之損害；2.原告甲○○部分：依八十八年度七月公告現值每平方公尺九萬元計算
    ，自取得系爭土地所有權之日起即九十年四月十九日起至九十年十月三十一日止
    ，原告甲○○計受有六十五萬八千零五元之損失，且自九十年十一月一日起每月
    仍繼續受有十萬二千三百七十五元之損害。又被告無法律上之原因而使用系爭土
    地，鋪設柏油、開闢道路，亦使原告受有不能使用土地之損害，被告則受有又未
    支付費用之利益，茲將相當於租金之利益計算如後：1.原告丙○○部分：自八十
    六年三月十六日起至九十年十月三十一日止，依申報地價每平方公尺二萬六千四
    百元乘以百分之十計算，合計四百八十六萬七千二百十二元，自九十年十一月一
    日起每月受有四萬九千七百二十元之損害；2.原告甲○○部分：自九十年四月十
    九日起至九十年十月三十一日止，依申報地價每平方公尺二萬六千四百元乘以百
    分之十計算，合計二十七萬五千七百三十五元，自九十年十一月一日起每月受有
    四萬二千九百元之損失，爰依國家賠償法第二條第二項後段、侵權行為及不當得
    利之法律關係，擇前揭損害賠償及不當得利較高金額者，訴請被告給付如訴之聲
    明所示。
  (二)對被告抗辯所為之陳述：
    1.被告於七十八年間辦理中壢平鎮都市○○○○道路之徵收補償時，系爭三之一
      五四二地號土地與三之四四地號土地同位於中光路上（即原均為三之四四地號
      土地），均屬中壢平鎮都市擴大計畫之「都市○○道路用地」，被告應併予以
      徵收或購買，詎被告竟未將系爭三之一五四二地號土地列入徵收範圍，原告自
      得請求自七十八年起依徵收補償金額計算之利息損失。
    2.被告就系爭土地遲未辦理徵收補償，卻於八十年間向桃園縣政府謂「中光路及
      建國北路之『道路用地均已取得』亟『需開闢』」云云，被告故不辦理徵收、
      請領徵收補償款，卻偽稱已取得而請領道路工程款、逕行開闢，顯見被告之怠
      於執行職務。
    3.系爭土地位於中壢市人車眾多之市中心（在國民黨中壢市黨部門口）、交通便
      利（中壢市來來百貨附近），被告未予徵收補償而使用，受有相當於租金之利
      益，與上述之侵權行為請求權競合，故原告計算後就其中較高金額者為請求，
      並無不合。參以系爭土地之位置，若以市價承租金額，絕對高於原告請求之依
      土地法第九十七條土地申報地價年息百分之十價額。又原告所稱土地價額高漲
      ，亦有誤會，現今之十萬元與數年前之十萬元價值不可同日而語，尤以歷來經
      濟不景氣，台幣貶值，現金之價值更貶損，被告就數額表面之增減為判斷，忽
      略其代表之實際價值，且系爭土地原即位於市中心區，地價原應較他處高，未
      曾聞土地因被開成道路後地價會上漲，上漲之土地應為周邊土地，而非被開闢
      成道路之土地，被告實有誤會。
    4.現有中光路上之建物雖有於五十年間已建築，但當時尚無中光路門牌，大多係
      六十五、七十年以後陸續加註中光路之門牌，是早年根本無路，直至七十三年
      間方開協調會欲開闢道路，被告於七十六年間擅自開闢道路，八十一、八十二
      年間再編列預算為道路工程，該道路開闢迄今未滿二十年，系爭土地自非既成
      巷道，被告於行政法院判決後，遲不依判決結果處理，繼續使用土地，如日後
      致使土地變成既成巷道，依民法第一百零一條第二項規定，亦不得因此而免責
      。況系爭土地縱屬既成巷道，依司法院釋字第四○○號解釋，被告仍應辦理徵
      收。
三、證據：提出地價謄本、地籍圖謄本各一件，土地登記謄本四件、戶籍謄本二件，
    照片六幀，申辦徵收資料、徵收清冊、都市計劃土地使用分區證明書、桃園縣政
    府八十三年一月二十五日八三府工都字第一二三一八號函、七十七年十一月十一
    日七七府建土字第一五九二八六號函、七八府建土字第一八二○三一號函、八十
    一年、八十二年度施政計劃、被告九十年十一月八日（九○）中事秘字第四六九
    二四號函、九十一年六月三日中市工字第九一○○三○九一四號函、八十中市工
    土字第五一六三五號函、台灣省政府八二府建四字第一六一五四二號函及八四府
    建四字第一四五一八二號函、行政院台八十二內一七七四四號函、行政法院七十
    七年度判字第一四九四號判決、桃園縣政府對原告之工程受益費繳納通知單、完
    納證明書、被告需徵用土地之協調會議紀錄、存證信函、建物一覽表、建物登記
    謄本各一件（以上均為影本）、六十二年拍攝之空照圖一件、建物登記謄本九件
    為證，並聲請履勘現場。
乙、被告方面：
一、聲明：
  (一)如主文第一項所示。
  (二)如受不利判決，願供擔保，請准宣告免為假執行。
二、陳述：
  (一)原告以其所有之土地應徵收未予徵收而提起本件訴訟，然普通法院就土地徵收並
    無審判權（被告誤載為管轄權），應循行政訴訟之程序為之，故原告向鈞院提起
    本件訴訟，應予駁回。
  (二)系爭土地既未辦理徵收，即無徵收地價，何來相當於徵收地價利息之損害？亦無
    所謂相當於徵收地價之利息可言？縱系爭土地將來果以徵收之方式為之，依現行
    法令規定，徵收土地地價之計算，亦是以徵收當期之公告現值加計七成為依據，
    亦即被告何時徵收系爭土地，系爭土地即以當期之公告現值計算價款，而非原告
    所主張之地價數額，則原告以起訴時九十年度之公告地價計算徵收地價，與法無
    據。
  (三)退步言之，縱認原告之請求為有理由，則被告至少於行政處分遭撤銷後（七十七
    年）之次年即七十八年間即應辦理徵收系爭土地，被告既未於上開時點辦理徵收
    ，原告自上開時點即已遭受損害，則有關損害賠償之計算依據，亦應以七十八年
    辦理徵收應得徵收地價為準，依民法第一百九十七條之規定，原告至多得依七十
    八年時之公告現值加四成之價額請求自八十八年十一月起相當於利息之損害賠償
    。
  (四)再查，地方機關之財政收入有一定之來源及數額，因預算有限，是辦理既成道路
    之徵收補償無法一蹴即成，若每因土地所有權人之請求，即須個別辦理徵收，不
    但有欠公允，與平等原則不符，且必將紊亂被告之財政及市政建設。且就類似之
    案件，被告已擬於八十九年度以後全面清查，確定徵收所需費用，俟等妥財源後
    視輕重緩急，逐年編列預算辦理，並非不願辦理徵收，亦無不予徵收之意思，是
    原告堅持被告立即辦理徵收補償，顯與法無據。更何況國內公設土地之解決辦法
    ，目前行政院已擬定以容積移轉之方式為之，是對於上開土地，實不以徵收為唯
    一之解決途徑，原告以被告未徵收系爭土地為由，要求被告給付相當於徵收補償
    金之利息損失云云，亦無依據。
  (五)如原告得依前開請求給付相當於租金之損害賠償，則表示被告自七十八年即已取
    得系爭土地完全之使用權利，非無法律上之原因使用土地而受有利益，並無不當
    得利可言，此兩項請求權係相互矛盾，不能併存，乃原告一方面請求侵權行為之
    損害賠償，一方面又主張無法律原因之不當得利請求權，其請求殊無理由。況被
    告雖未徵收系爭土地，然系爭土地開闢後係供公眾通行，被告本身並未獲有任何
    利益，退步言之，縱認被告受有相當於補償金利息之利益，其利益亦極低，至多
    相當於銀行之定存利息而已，原告主張依申報地價百分之十計算亦嫌過高。且系
    爭土地因被開闢為道路，致該土地及附近土地因交通便利而價值高漲，是系爭土
    地之所以有目前之價值，與土地之闢建息息相關，原告卻依據現值要求高額之賠
    償，顯然倒果為因，極不合理。
  (六)司法院釋字第四○○號之解釋意旨固認就既成道路，管理機關應訂期籌措財源逐
    年辦理徵收或以他法補償，然在管理機關未辦理徵收補償之前，並未否定管理機
    關使用土地之權利，而被告機關之使用系爭土地之權源，乃基於系爭土地係既成
    道路，有公用地役關係存在，與「無法律原因受有利益之不當得利」情形有間。
  (七)再者，系爭土地不論依被告於另案行政法院七十七年度判字第一四九四號所主張
    ，係在五十三年間即因系爭土地路旁編有門牌，有六戶住家設籍其上，顯於當時
    已闢為道路而歷經二十餘年因時效取得公用地役權，縱以原告所自承之六十二年
    起始闢為道路之事實以觀，系爭土地至今亦已供大眾通行歷經二十餘年之久，自
    已形成公用地役關係。
三、證據：行政院（六七）台內字第六三○一號函均影本各一件為證，並聲請傳訊證
    人方明賢、方建春、宋勇森。
丙、本院依職權調閱最高行政法院七十七年度判字第一四九四號卷宗，及分別向桃園
    縣政府地政局函查中壢市○○段三之一五四二地號土地，於七十七年至九十年間
    公告現值資料、向桃園縣政縣函查六十一年二月二十六日發布實施中壢、平鎮都
    市擴大修定計劃之相關資料，及分別向桃園縣中壢戶政事務所、桃園縣政府建設
    局、桃園縣中壢地政事務所函查中壢市○○路之建物於何始開始編定門牌、何時
    編定為道路及當時道路之狀況是否已供不特定人通行，暨向國防部空軍總部情報
    署函查五十幾年間中壢市○○段第三之一五四二地號土地附近之空照圖。
    理    由
一、被告之法定代理人原為張昌財，於九十一年三月一日變更為乙○○，有被告九十
    一年三月十八日中市市字第０９１００１２４４２號函影本一件在卷足稽。本件
    被告已於九十一年三月十五由其法定代理人乙○○聲明承受訴訟，經核於法尚無
    不法，應予准許，合先敘明。
二、按訴狀送達後，原告不得將原訴變更或追加他訴，但請求之基礎事實同一者、擴
    張或減縮應受判決事項之聲明者、不甚礙被告之防禦及訴訟之終結者，不在此限
    ，民事訴訟法第二百五十五條第一項第二、三、七款定有明文。本件原告聲請支
    付命令時，係依國家賠償之法律關請求判決被告應給付原告丙○○四百二十九萬
    六千八百八十一元、原告甲○○五十六萬二千七百二十一元整，及自支付命令送
    達之翌日起至清償日本按年息百分之五計算之利息，嗣被告於法定期間內對支付
    命令提出異議，而以支付命令之聲請視為起訴，原告於本院第一次言詞辯論期日
    前追加侵權行為及不當得利請求權，並擴張聲明為(一)被告應給付原告丙○○四百
    八十六萬七千二百一十二元，及自九十年十一月一日起至坐落中壢市○○段第三
    之一五四二地號土地被徵收發放補償費之日止，按月給付原告丙○○一十一萬八
    千六百五十元；(二)被告應給付原告甲○○六十五萬八千零五元，及自九十年十一
    月一日起至坐落中壢市○○段第三之一五四二地號土地被徵收發放補償費之日止
    ，按月給付原告甲○○一十萬二千三百七十五元，其金額之計算雖有不同，訴訟
    標的亦有不同，然原告據以請求之損害賠償及不當得利均本於同一事實，即被告
    應辦理徵收補償而未辦理，且於第一次開庭時提出，無礙被告之攻擊、防禦，並
    屬擴張應受判決事項之聲明，參諸首揭規定，應予准許。
三、按訴訟事件是否屬普通法院之審判權限，應以原告起訴主張為訴訟標的之法律關
    係，是否係私法上爭執為斷。本件被告辯稱土地徵收係屬行政處分，原告倘有爭
    執應循行政訴訟程序救濟，惟查，本件原告請求相當租金或利息之賠償係依國家
    賠償法及民法之侵權行為損害賠償請求權、不當得利返還請求權而為請求，並非
    請求土地徵收補償，應係基於私法上之法律關係起訴，本院自有審判權，合先敘
    明。
四、原告主張坐落桃園縣中壢市○○段第三之四四地號土地原為原告丙○○所有，惟
    遭被告開闢作為道路使用，被告於七十八年間將該地號土地逕為分割為桃園縣中
    壢市○○段三之四四地號土地及同段三之一五四二地號土地，並就三之四四地號
    土地辦理徵收補償，然迄未辦理系爭三之一五四二地號土地之徵收程序，原告丙○○於九十年三月二十日將系爭土地應有部分四二一分之一九五出售予原告陳美
    枝，原告二人於九十年九月二十一日以書面向被告請求國家賠償，經被告以九十
    年十一月八日（九○）中市秘字第四六九二四號函拒絕理賠在案等事實，業據原
    告提出土地登記謄本、請求書、拒絕賠償理由書函等件為證，並為被告所不爭，
    原告此部分之主張，自堪信為真實。
五、原告復主張被告未經徵收程序，無權占有系爭土地闢建道路，致原告受有無法使
    用土地之損害，被告則受有相當於租金之不當得利等語。被告則以：系爭土地已
    因時效取得公用地役權，被告於其上闢建道路自有合法權源，且就該土地受有利
    益者，應為使用該土地通行之不特定人，而非被告等語置辯。茲應審究者，厥為
    被告是否無法律上之原因受有利益，致原告受有損害。經查：
  (一)按司法院大法官會議釋字第四○○號解釋略以：「公用地役關係乃私有土地而具
    有公共用物性質之法律關係，與民法上地役權之概念有間，久為我國法制所承認
    （參照本院釋字第二五五號解釋、行政法院四十五年判字第八號及六十一年判字
    第四三五號判例）。既成道路成立公用地役關係，首須為不特定之公眾通行所必
    要，而非僅為通行之便利或省時；其次，於公眾通行之初，土地所有權人並無阻
    止之情事；其三，須經歷之年代久遠而未曾中斷，所謂年代久遠雖不必限定其期
    間，但仍應以時日長久，一般人無復記憶其確實之起始，僅能知其梗概（例如始
    於日據時期、八七水災等）為必要。」，既成道路符合上開要件因而成立公共地
    役關係，並不以登記為成立要件。私有土地存在公共地役關係時，即已成為他有
    公物之公共用物，土地所有權人雖仍有其所有權，但其所有權之行使應受限制，
    已無法自由使用收益，不得違反供公眾通行之目的，而形成因公益而特別犧牲其
    財產上利益之現象。
  (二)查證人即中光路住戶方明賢到庭結證稱：中光路從六十四、五年伊有記憶以來即
    為眾人所通行，當時道路係連接復興路與元化路，且路旁已有住家等語；證人即
    當地里長（中央里）宋勇森到庭證稱：伊於六十九年左右遷居至中央里，當時中
    光路即為供不特定人通行之道路，並有鋪設柏油，係連接元化路與復興路（見本
    院九十二年七月二日言詞辯論筆錄），另證人即中央里七鄰鄰長方建春到庭證稱
    ：伊於五十八年搬至中光路，惟隨即接受徵召入伍，就系爭土地當時情況不清楚
    ，伊於六十年退伍時，中光路為石頭路，兩側有菜田，連接元化路及當時為泥土
    路之復興路，有不特定人通行其上，路旁並有住家等語。（有本院九十二年七月
    三十日言詞辯論筆錄），足見系爭土地至遲於六十年間即已供不特定之公眾為通
    行使用；又系爭土地之道路名稱為桃園縣中壢市○○里○○路，先後有人在該地
    建屋居住，即於五十年間建有桃園縣中壢市○○段四四八七建號建物（即現今門
    牌號碼桃園縣中壢市○○里○○路二十三號建物）、五十一年間建有同段七三四
    建號建物（即中光路九號）、於五十三年間建有同段二五七建號建物（即中光路
    十九號）、同段二四六建號建物（即中光路二十九號）、五十五年間建有同段三
    二四號建號建物（即中光路七號）、五十六年間建有同段四五二○建號建物（即
    中光路十三號）、同段三四五建號建物（即中光路十三號）等建物，有建物登記
    謄本七件在卷足稽，已證現今之系爭土地中光路於五十年起即陸續有人居住通行
    ，距原告請求被告給付不當得利之始點即八十八年十一月一日止，已通行三十年
    以上，且為不特定之公眾通行所必要，非僅為通行之便利或省時，則依司法院大
    法官會議釋字第四○○號之解釋，系爭土地已形成公用地役關係，應予認定。原
    告雖稱前開建物之中光路門牌號碼均係於六十五年後始加註，顯見中光路係於六
    十五年左右始編定路名云云，然查，既成道路之形成僅需符合前開三要件，並不
    以登記為必要，則有無路名之編定，核與既成道路之成立與否無涉，原告此部分
    之主張，尚無足採。
  (三)原告對於系爭土地雖保有所有權，惟因已成既成道路而供公眾通行，形成公用地
    役關係，其應因公眾而特別犧牲其財產上之利益，即有容忍公眾通行之義務，則
    被告基於公用地役關係使用該土地以供不特定人通行，即非無法律上原因而占有
    系爭土地，自不構成不當得利，從而原告本於不當得利之法律關係，訴請被告賠
    償其損害，尚屬無據，不能准許。
六、原告另主張被告怠於進行徵收，而依國家賠償法第二條第二項後段及侵權行為之
    法律關係，訴請被告賠償原告因此所受之利息損失云云。被告則以：系爭土地既
    未辦理徵收，即無徵收地價，何來相當於徵收地價利息之損害，且地方機關之財
    政收入有一定之來源及數額，被告目前財力有限，未能編列預算價購補償等語置
    辯。經查：
  (一)依上開四○○解釋理由所示，私有土地因符合前開要件而存在公用地役關係時，
    有關機關應依據法律辦理徵收，並斟酌國家財政狀況給予相當補償，此僅指既成
    道路成立公用地役關係之土地所有權人有請求徵收之權利，惟不得主張維持既有
    道路之狀態而請求國家予以補償，易言之，依該號解釋，在辦理徵收以前所受之
    損失，所有權人並無直接請求補償之權利。
  (二)次按司法院大法官會議釋字第四四○號解釋「人民之財產權應予保障，憲法第十
    五條設有明文。國家機關依法行使公權力致人民之財產遭受損失，若逾其社會責
    任所應忍受之範圍，形成個人之特別犧牲者，國家應予合理補償。主管機關對於
    既成道路或都市○○道路用地，在依法徵收或價購以前埋設地下設施物妨礙土地
    權利人對其權利之行使，致生損失，形成其個人特別之犧牲，自應享有受相當補
    償之權利。」依前揭解釋，在政府依法徵收或價購以前，因土地利用受有妨礙而
    受損失者，土地所有權人享有相當補償之權利。惟原告是否有請求被告依法徵收
    或予以補償之權利，乃應以行政爭訟程序解決之問題。況既成道路之徵收、購買
    ，應依釋字第四○○號解釋及都市計畫法第四十八條規定辦理，各級政府如因經
    費困難，不能對上述道路全面徵收補償，有關機關亦應訂定期限籌措財源逐年辦
    理或以他法補償，則補償之方法、金額，應屬行政機關之職權，不宜由法院予以
    介入、判斷。本件被告於八十六年九月十一日函請桃園縣政府補助徵收系爭土地
    ，經桃園縣政府函覆以：「為顧及地方財力，業經數次向中央爭取補助辦理，均
    奉核復略以：『本案仍係地方事項，請自行衡酌財務狀況，以分期分區方式，逐
    步加以解決。』：：衡量以市區徵收等方式取得私有既成道路，並訂
    定優先順序研擬長期計畫，積極規劃及籌措財源分年辦理，仍請貴所本於權責依
    規定辦理。」，有桃園縣政府八六府工土字第一九五九一八號函一件在卷足稽，
    則被告之承辦人員因限於地方機關之財力，致未能編列預算如期價購補償，俟籌
    措財源後方可辦理有關手續，並非怠於執行職務，原告自不得依國家賠償法第二
    條第二項後段規定為請求。至被告雖於七十八年間就同為中光路之三之四四地號
    土地為徵收，然此亦可能為政府依財源所為之區段徵收，尚難謂被告未就同段之
    系爭三之一五四二地號土地為徵收，即屬怠於執行職務。
  (三)第按行政上之損失補償，乃指行政機關基於公益之必要性，合法行使公權力，而
    侵害人民財產或其他權利，其侵害已構成特別犧牲，而予以適當補償之制度。依
    上揭司法院大法官會議解釋文及理由，既成道路成立公用地役關係之土地所有權
    人既得請求損失補償，足見土地所有權人之損失應為行政機關「合法」行使公權
    力行為所致。本件系爭土地存在公用地役關係，業如前述，揆諸前開說明，被告
    之行為即無違法或不法之可言，此與侵權行為損害賠償請求權須行為人有「不法
    」行為之要件顯有不符，原告本於侵權行為之法律關係請求被告負損害賠償之責
    ，亦非有據。
七、綜上所述，原告依國家賠償法第二條第二項後段、民法侵權行為及不當得利之法
    律關係請求被告給付原告，均屬無據，不應准許。原告之訴既經駁回，其假執行
    之聲請即失所附麗，亦應予駁回。
八、本件事證已臻明確，兩造其餘主張及舉證，核與判決結果不生影響，爰不另一一
    論述，附此敘明。
九、據上論結，本件原告之訴為無理由，依民事訴訟法第七十八條，判決如主文。
中      華      民      國    九十二    年      八      月     十五     日
                                        臺灣桃園地方法院民事第二庭
~B法  官  劉佩宜
右為正本係照原本作成
如對本判決上訴須於判決送達後廿日內向本院提出上訴狀
中      華      民      國    九十二    年      八      月     十五     日
~B書  記  官  吳仁心


司法院資訊處製作；財團法人民間司法改革基金會備份。
